行  政  法  院  判  決                            八十八年度判字第五二三號
    原      告  甲○○
    被      告  私立靜宜大學
右當事人間因有關教育事務事件，原告不服行政院中華民國八十七年一月十四日台八
七訴字第○二○八一號再訴願決定，提起行政訴訟。本院判決如左︰
    主  文
原告之訴駁回。
    事  實
緣原告係私立靜宜大學（以下簡稱靜宜大學）講師，於民國八十四年間以其所著之「
中華民國憲法論」一書申請該校審查副教授資格，經該校依其校務會議訂立之教師升
等辦法送校外初審結果，未獲通過，乃將前開著作連同審查意見表等退還予原告。原
告不服，以該審查過程違反公平、正義及誠信之原則，送審程序亦未依照國立大學送
審程序將作者姓名彌封云云，向教育部提起訴願，經該部從程序上駁回其訴願。原告
訴經行政院台八十五訴字第四六四八○號再訴願決定，將原決定撤銷，由原決定機關
另為適法之決定。案經該部重為訴願決定，仍駁回其訴願，提起再訴願，亦遞遭決定
駁回，遂提起行政訴訟，茲摘兩造訴辯意旨如次：
原告起訴意旨及補充理由略謂：一、就程序違法方面：(一)依升等辦法第六條、第十三
條及靜宜大學教師評審委員會申復處理辦法規定，申請升等教師著作送校外專家審查
，其審查結果須有二人（含）以上通過者方能辦理複審，而申請升等對複審結果有疑
義，得向教師評審委員會提出書面申復，另據升等辦法第五條規定，教師升等程序共
分五個階段，即須先經校外初審，始得進行其它階段之審查程序，故校外初審為升等
程序中最重要階段，而靜宜大學教師申請升等，依前述規定在複審時得書面申復，但
校外審查則不得辦理，形成校外審查階段毫無救濟管道。然查負責校外初審部分所謂
「專家人士」，其遴選標準及著作審查程序、合格標準均乏明文規定，而教師升等直
接影響教師之名譽權、工作權及財產權，論文外審、複審均屬於教師升等程序，何以
複審不合格可以申復，而論文外審卻被排除在外，靜宜大學相關法規命令明顯違反憲
法第七條之平等原則。(二)靜宜大學將原告著作送外審查時，未依一般大學外審程序之
規定，將原告個人資料加以彌封，致使審查專家可直接從著作得知被審查者之身分，
但被審查人卻於審查被駁回後，仍無從得知由何人審查，論文外審既存在主觀個人因
素，而對審查結果卻不准作任何申復，如此豈非黑箱作業，違反教師升等程序應遵守
之公平、公正、公開原則。二、就實體違法方面：依據教育部學術審議委員會編印之
「專科以上學校教師資格審查法規選輯」指正專科以上學校教師資格送審作業須知第
八十一頁規定：「中小學教科書、工具書、講義、報告、劄記、日記、傳記、翻譯品
、編著及其它非學術性著作等，不在審查之列」，法諺「省略之事項應認為有意省略
」，故大學教科書可作為著作送審之列，然而審查人明顯將「大學教科書」誤認等同
「中、小學教科書」，認為大學教科書係不得作為審查對象，致審查評分時評定合格
及不合格分數，發生懸殊差距，其誤差高達百分之三十，顯然審查意見失諸主觀、
斷，其審查誤認事實及未遵守教育部部頒審議標準，將不相關因素做為本案評定標準
，已逾越授權裁量權限，構成裁量瑕疵，依行政訴訟法第一條第二項規定「逾越權限
或濫用權力之行政處分，以違法論」，本案實不能以學術專業判斷為理由規避司法審
查。三、就相關法令方面：參照行政法院五十年判字第二七五號判例及司法院大法官
會議釋字第三一九號解釋翁岳生、楊日然、吳庚三位大法官不同意見書之論述，就典
試委員之評分雖應尊重，但如其評分有違法情事時，並不排除其接受司法審查之可能
性，即．．．法院固不得自行評分以代替典試委員之評分，惟得審查典試委員有無符
合法定資格要求﹖事實認定有無錯誤﹖有無逾越權限或濫用權力及專斷情事﹖有無將
與事件無關之因素考慮在內等等，若有上述之違法情事，行政法院得撤銷該評分，使
其失去效力，而由考試機關重新評定。則就原告教師著作升等之程序，被告本於全國
最高教育主管機關之身分，理應就靜宜大學是否有：(一)聘雇不當之專家審查：原告曾
與負責送審程序作業之承辦人員鄭榮洲秘書發生意識形態之對立，鄭榮洲為極端意識
之台獨份子，行事偏激，而原告為現任新黨國大代表，因此承辦專責人員是否挾怨報
復而預設立場，違反行政中立原則﹖為何不迴避﹖其聘雇之審查專家是否法界碩彥﹖
是否專攻憲法之學者﹖自應探明。(二)外審專家之判斷是否基於錯誤之事實：原告著作
是以大學教科書送審，而評審中給原告六十七分之專家，認為原告著作如作為共同科
目之教科書，則相當實用，故審查原告著作，應從實用性標準審查始得評定，然該審
定者卻以專門學術論文標準審查原告著作，因二者審查角度不同，評定結果自然南轅
北轍，原告著作因此未得高分，嚴重損害原告權益。(三)外審評定者有無權力濫用、專
斷、將無關之因素考慮在內：原告為新黨籍民意代表，長期任新黨義工，是否因考慮
原告之身分而給予原告不同之評審結果，致使原告喪失升等機會。教育部負責全國高
等教育機構之管理及監督，本應就影響教師權利甚鉅之升等程序詳予審酌，並就訴願
書所述之著作外審程序眾多疏失及是否違法加以調查，以保障教師權益，詎被告怠忽
職務，完全避而不論即率予駁回，足證被告等處分之草率、武斷及不負責任。四、結
論：現行大學法規定雖賦予大學本身於法律規定範圍內享有自治權，大學本身並可自
行訂定其教師升等之相關程序及規定，但教師升等直接影響教師相關權利之保障，教
育部對大學所訂定相關規定及其執行程序，仍須負責監督。靜宜大學對教師升等程序
中論文外審階段校外專家之評定，毫無救濟申復途徑，而教師升等決定足以改變教師
身分，不准升等決定，損及申請升等教師之憲法上所保障名譽權、工作權、財產權，
受處分者既無任何申訴途徑，而教育部等又怠忽職守，草率駁回原告之訴願，故參照
司法院大法官會議釋字第二六九、三八○、三八二號解釋，本件行政處分，絕非以「
學術專業判斷」為由即可諉責，即可斷，更不得據此黑箱作業而不受依法行政原則
之拘束。綜上所述，本案原處分及訴願、再訴願決定均明顯有違誤，自難令人甘服。
五、另補述略謂：(一)被告答辯「關於救濟程序方面，外審固無如複審般得向校教師評
審委員會申復，然得否向教師評審委員會申復與否之規定如前所述乃屬大學自治之一
環，此外，外審不合格而免為升等之評議，依現行法之解釋既為行政處分之一種，就
此原告自可循向教育部訴願，向行政院再訴願，向行政法院提起行政訴訟尋求救濟，
被告依上開法規而為之行政處分，自未剝奪原告任何公法上之權利」云云。被告將教
師升等程序最重要的初審階段委由校外專家審查，對審查結果又無設置救濟程序，就
教師權益保障言，已屬不周，被告對此不思反省，反而藉口大學自治，聲稱未設申復
程序尚未影響原告公法上權益，原告如有不服，可提起訴願、再訴願與行政訴訟救濟
，由此可知被告毫無檢討改進之心。大學自治固然為大學法第一條第二項明文加以保
障，且教師升等程序亦屬於大學自治之範圍，應由大學自行訂定規則辦理，但大學自
治其目的應是透過法律之保障，維護大學內部學術研究之獨立自主，排除外來之不當
干。就此而言，大學固然在一定範圍內得享有自治權，但非指在此範圍內，大學行
政當局之行政行為或行政裁量即可毫無限制。除受主管機關教育部之監督外，大學行
政當局之行政行為仍應遵守各種法律、命令之約制，大學內部所自定之法規程序亦同
。以此角度言被告自定之教師升等辦法即有違失之處，此由被告於八十五年五月十五
日修定通過之教師升等辦法第六條「送外審回覆之意見及分數經人事室謄寫後，檢送
外審教師本人及各級教師評審委員會。送審教師於各級教師評審委員會審查時，得以
列席或書面方式針對審查意見提出說明」及第七條「著作送請校外專家審查之人數為
三人，其審查結果各級教師評審委員會應予尊重並作為該教師研究成績之重要參考」
可知，新規定已完全變更原升等審查程序，並新增對外審結果得提出意見說明，實質
上即給予教師申復管道。由此改變即可了解被告原升等程序之錯誤及不當。且被告所
提「不服外審結果可依訴願、再訴願、行政程序補救」之卸責之詞，試問大專教師整
日忙於研究教學，怎有餘力提起訴願、再訴願、行政訴訟時為自己爭取權利。且提起
訴願、行政訴訟需要專門學術，方能妥善處理，達到申復目的。被告此種作法，不啻
為教師升等程序加上程序障礙，增加教師升等程序之困難性，阻礙教師合法權利之行
使。綜上所述，被告所指就外審程序未設申復管道，未侵害教師權益，實屬卸責之詞
。(二)被告答辯「原告稱被告於外審時未依程序將原告個人資料加以彌封，然而卻未舉
出被告究竟違背何種法令。按法未規定或未加以禁止之事項，自屬合法事項，縱被告
未將原告姓名加以彌封，此至多為不當之行政處分，仍不得謂其違法」云云。被告將
送審著作未加彌封認為屬於不當之行政處分，而不受行政法院之審查，其法律見解顯
有討論餘地。另被告以「教育部學術審議委員會將著作送外審時，亦未將姓名部分加
以彌封」為由，認為被告將原告著作送外審查，亦得不加彌封，此種解釋實屬牽強。
蓋將姓名彌封之目的，在於阻絕審查委員知悉受審查人身分，排除審查委員個人主觀
之好惡偏見，而能以公正客觀之態度就著作本身學術成就加以評斷。被告明顯忽略此
重點，致送審著作之準備工作出現重大瑕疵，而送審著作未加彌封，審查委員憑著作
即能知曉著作人身分，此時如何能認為審查委員之評鑑完全公正，審查結果能完全排
除審查委員個人主觀偏見，而就著作本身學術成就給予適當評斷。原告主張其權益受
損，並非無據。(三)(1)依照行政法院五十年判字第二七五號判例及司法院大法官會議釋
字第三一九號解釋翁岳生、楊日然、吳庚三位大法官不同意見書之論述，就典試委員
之評分雖應尊重，但如其評分有違法情事時，並不排除其接受司法審查之可能性，即
．．．法院固不得自行評分以代替典試委員之評分，惟得審查典試委員有無符合法定
資格要求﹖事實認定有無錯誤﹖有無逾越權限或濫用權力及專斷情事﹖有無將與事件
無關之因素考慮在內等等，若有上述之違法情事，行政法院得撤銷該評分，使其失去
效力，而由考試機關重新評定。由此可知，法院固不得自行評分以取代典試委員之評
分，但法院得就評分以外之一切可能影響評分公平性之因素加以審查。如考試機關評
定之評分標準，有違法情事，而典試委員依該違法標準評分，則法院仍得撤銷評分，
由考試機關以合法標準重新加以評分。(2)依修正前之教育人員任用條例（舊法，以下
稱任用條例）第十七條之規定「副教授應具有左列資格者：一、具有博士學位或同等
學歷證書，成績優良，並有專門著作者。二、有碩士學位或其同等學歷證書，曾從事
與所習學科有關之研究工作、專門職業或職務四年以上，成績優良並有專門著作者。
三、曾任講師三年以上，成績優良，並有專門著作者。」又依靜宜大學教師升等辦法
（以下簡稱教師升等辦法）第二條第一項第三款「本校專任教師申請升等應具備下列
各款條件：．．．三、申請升等者須提報具學術價值之專門著作。」。一日「成績優
良並有專門著作」，另一則稱「具學術價值之專門著作」，兩者均未具體指明「專門
著作」及「具學術價值之專門著作」之審查標準為何。(3)就升等副教授之資格部分，
「教師升等辦法」第二條第一款僅簡略規定「申請升等副教授須具備講師資格並實際
教學三年以上」，並未詳細規定內容，故就資格部分應適用法律規定（即「任用條例
」），就該條例規定，申請升等副教授須先具備「博士或同等學歷」、「碩士或同等
學歷」、「講師」等三種資格，依據「相同之事須為相同處理，不同之事須為不同處
理」之「平等原則」言，副教授升等之資格既然不同，則依不同資格申請，審查標準
亦不應相同，俾能配合不同資格之需要。既然「任用條例」如此規定，被告即應遵守
。但「靜宜大學副教授著作審查意見表」上記載「申請為副教授之審查標準：應為博
士學位論文相當水準之著作」，此標準不僅未見於「任用條例」與「教育人員任用條
例施行細則」，亦未見諸「教師升等辦法」，故所謂「具博士論文相當水準」之標準
並無依據。且如上述說明，不同之申請資格，應訂定不同之審核標準。現被告不顧申
請資格不同，竟一律以「具博士論文相當水準」當作升等之審查標準，致原告著作於
送校外審查時，審查委員依該錯誤標準審核原告之著作，使原告受不及格之評定，損
害原告權益。(4)再者依教師法第九條第一項規定「專科以上學校教師資格之審定分初
審及複審二階段，分別由學校及教育部行之。教師經初審合格，由學校報請教育部複
審，複審合格者發給教師證書」，本條係教育部授權學校辦理教師升等程序初審部分
之法律依據。依本條規定，學校固得自行訂定初審之審查程序，但所訂定之程序，仍
應受相關法律規定之限制，並不得逾越法律授權範圍，已如前述。現被告將未經法律
規定，亦未經被告校務會議通過之審核標準，提供校外專家審查原告之著作，致原告
遭受不利之評定，非法剝奪原告升等機會，損害原告權益，被告之作為，實已逾越教
師法第九條第一項之授權範圍。核被告駁回原告升等處分，實屬逾越權限之行政處分
，依行政訴訟法第一條第二項規定，被告之處分，實為違法之行政處分。(四)依行政訴
訟法第十九條規定「行政訴訟就書狀判決之。但行政法院認為必要或依當事人聲請，
得指定期日，傳喚原告、被告及參加人到庭，為言詞辯論」，原告因訴狀未能完整表
達原告主張，並有與被告當面對質，提出證據之必要，且為方便鈞院調查證據，形成
心證，故依法聲請鈞院准許指定期日為言詞辯論。(五)現行大學法規定雖賦予大學本身
於法律規定範圍內享有自治權，大學本身並可自行訂定其教師升等之相關程序及規定
，但教師升等直接影響教師相關權利之保障，故大學訂定教師升等程序，須遵守法律
授權範圍及規定。被告對教師升等程序中論文外審階段，不但訂定無依據之審查標準
，對校外專家之評定，亦未設救濟申復途徑，而教師升等決定足以改變教師身分，不
准升等處分，損及申請升等教師之憲法上所保障名譽權、工作權、財產權，受處分者
既無任何申訴途徑，而參照司法院大法官會議釋字第二六九、三八○、三八二號解釋
，本件行政處分，絕非以「學術專業判斷」為由即可諉責，即可斷，更不得據此黑
箱作業而不受依法行政原則之拘束。綜上所述，本案原處分及訴願、再訴願決定均明
顯有違誤，自難令人甘服，敬祈鈞院詳予審核，賜依法判決，將再訴願、訴願決定及
原處分撤銷，以保權益等語。
被告答辯意旨略謂︰壹、就訴訟程序方面言：一、被告之處分並非無救濟管道：原告
起訴狀稱：「．．．靜宜大學教師申請升等，依前述規定在複審時得以書面申復，但
校外審查不得辦理，形成校外審查階段毫無救濟管道。」其所云並非事實。按「專科
以上學校教師資格之審定分初審及複審二階段，分別由學校及教育部行之。教師經初
審合格，由學校報請教育部複審，複審合格者發給教師證書。」此為教師法第九條第
一項所規定；又大學法第一條第二項亦明定：「大學應受學術自由之保障，並在法律
規定範圍內享有自治權。」又同法第二十條：「大學設校、院、系（所）教師評審委
員會，評審有關教師之聘任、聘期、升等、停聘、解聘等事宜。前項各級教師評審委
員會之組成方式，由各大學組織規程訂定之。」依法有關教師之升等各大學自得依照
憲法所保障大學自治之精神，設立教師審議委員會，並訂定審查程序以實施教師資格
之審定。而依「靜宜大學組織章程」第二十八條第一項第一款：「本大學設下列委員
會：一、教師評審委員會。」又同條第二項：「必要時得設其他委員會，各委員會之
設置辦法（或要點）另訂之，並經校務會議通過後，報請教育部核定。」依上開組織
章程所定之「靜宜大學教師評審委員會設置辦法」第五條：「有關新聘教師及升等教
師之著作，校教評會得延聘專家審查之。」又同辦法第十條規定：「本辦法未盡事項
，悉依教育部及本校有關法令辦理。」又靜宜大學教師升等辦法第六條：「著作送請
校外專家審查之人數為三人，其審查結果作為評定研究成績之參考，須有二人（含）
以上通過者方得辦理複審。」同辦法第十三條：「申請人對複審結果有疑義時，依本
校教師評審委員會申復處理辦法申復。」是上述升等審查之程序依大學自治之精神均
有法源之依據。原告起訴稱被告未就外審不及格給予向被告之教師評審委員會提出申
復之機會已屬違法，惟查：(一)、依大學法第二十條第一項規定升等固須由教師評審委
員會評審，然而審議程序依據大學法第二十條第二項規定得由各大學依自治精神予以
決定之，故被告本於大學自治精神制定「靜宜大學組織章程」、「靜宜大學教師評審
委員會設置辦法」及「靜宜大學教師升等辦法」，並以此辦理教師申請升等事宜並無
任何違法。(二)、本件升等審查依前開辦法、規定係由被告之校教師評審委員會延聘專
家辦理外審，就此部分亦本於大學法及基於大學自治原則授權大學自行制定之法規辦
理，亦未有任何違法情事可言。(三)、關於救濟程序方面，外審固無如初審般得向校教
師評審委員會申復，然得否向校教師評審委員會申復與否之規定如前所述乃屬大學自
治之一環。此外，外審不合格而免為升等之評議依現行法之解釋既然為行政處分之一
種，就此原告自可循向教育部訴願、向行政院再訴願、向行政法院提起行政訴訟尋求
救濟。被告依上開法規而為之行政處分自未剝奪原告任何公法上之權利。且本件第一
次再訴願時行政院於台八十五訴字第四六四八○七號決定書中亦本此見解，其認為原
教育部台八十五訴字第八五○二三四五五號第一次訴願決定：「．．．認不得提起訴
願而從程序上予以駁回，所持論據是否周妥。」從而將原決定撤銷，而由原機關審查
被告之決定是否適法，其後教育部、行政院乃就該處分是否違法進行審查，惟仍以作
出訴願、再訴願無理由之決定。故其訴訟權並無遭任何限制。綜右所陳，申復固為校
內自我審查處分之過程，得否申復之程序依大學法為大學自我形成意識之權限範圍，
從而被告就外審部分，不予申復之規定只要未因而限制原告向被告之主管機關及司法
機關尋求救濟之途徑，即屬合法。是被告對原告之申請案均依大學法及學校相關法令
辦理，於程序而言，實難謂有任何違法。二、外審之程序並未違法：原告起訴狀復稱
：「靜宜大學將原告著作送外審查時，未依一般大學外審程序之規定，將原告個人資
料加以彌封，致使審查專家可直接從著作得知被審查人之身分，但被審查人卻於審查
被駁回後，仍無從得知由何人審查，論文外審既存主觀個人因素，而對審查結果卻不
准作任何申復，如此豈非黑箱作業，違反教師升等程序應遵守之公平、公正、公開原
則。」惟按「人民因中央或地方機關之違法行政處分，認為損害其權利．．．得向行
政法院提起行政訴訟。」又「逾越權限或濫用權力之行政處分，以違法論。」行政訴
訟法第一條第一、二項法有明文。故提起行政訴訟須以行政處分違法為前提。就外審
不得申復並未違法，此點已如前段所述。原告稱被告於外審時未依程序將原告個人資
料加以彌封，然而卻未舉出被告究竟違背何種法令。按法未規定或未加以禁止之事項
，自屬合法之事項。縱被告未將原告姓名加以彌封，此至多為不當之行政處分，仍不
得謂其違法，行政法院二十四年判字第七三號判決亦稱：「僅生適當與否之問題，無
違法可言。」即本此意旨。又教育部學術審議委員會將著作送外審時，亦未將姓名部
分加以彌封，且被告並未「獨對」原告外審時不加彌封，自顯非「逾越權限或濫用權
力」之行政處分。是原告就是否彌封此點任意指摘，殊不知實與行政處分之違法無
。貳、就外審判斷方面言：一、外審評分之內容乃專業事項：按考試評分之法律性質
固有行政裁量說與不確定法律概念說之區別，然而不論採取何種看法，針對「考評專
家依其學識與經驗，對於應考人之解答予以一定之評價，而作為錄取與否之準據者。
」此點，兩說無論如何均認為(一)、基於考試之本質：考試之本質係專門知能之思考不
能成為法院審查之標的；(二)、基於法律之授權：各種考試給分之標準，由為此目的而
任命之評審專家決定，法官應承認其在此有當然之判斷餘地或裁量空間存在；(三)、基
於評分之高度屬人性：評分在本質上，係基於特定目的而召集評審專家所為高度屬人
性之判斷，法院不得變更其分數；(四)、基於逾越行政法院之權限：行政法院如對於應
考人之專門性成績加以評定，即無異干本質上專屬於學術上之科學判斷，如進而以
自己之評定取代評審專家之評分，則逾越行政法之權限；(五)、基於不能採用鑑定作為
輔助手段：法官對於自己不知之技術性或其他學識領域，無從評分，而必有賴於鑑定
人之判斷，但評分之真義卻在於應考人對於主管評審專家表現其能力，而由該評審專
家根據本身之學識經驗，評定其成績。換言之，專門性成績之評定，僅得由評審專家
為之，法院不得越俎代庖。是故法院不得為審查評分之結果。行政法院五十五年判字
第二七五號判例認為：「關於考選機關面試程序之進行，如果並無違背法令之處，其
由考選委員會評定之結果，即不容應試人對之藉詞聲明不服。」即與上述觀點互相吻
合。故針對於評分之內容應予尊重，法院不得自行評分以代替考評專家之評分，此首
先明之。二、外審專家之聘任程序並無瑕疵：依靜宜大學教師評審委員會設置辦法
第五條，關於教師升等校教師評審委員會得聘請專家審查之。又依靜宜大學教師升等
辦法第五條及第六條規定，被告送審程序共分為五階段：一、校外初審；二、系（所
）教評會複審；三、院教評會複審；四、校教會複審；五、送教育部審查。同辦法第
六條規定，著作送請校外專家審查之人數為三人，其審查結果作為評定研究成績之參
考，須有二人（含）以上通過者方得辦理複審。本件被告就原告申請升等副教授一案
送請校外專家初審之結果，分別評為五十五分、六十七分及八十分，依被告副教授著
作審查意見表所示，滿分為一百分，總分八十分為通過。故原告並未通過初審，是依
上開升等辦法被告並不得辦理復審。而被告辦理外審時，依靜宜大學教師升等辦法第
五條第一項第二款規定乃由教務處負責將教師論文送外審。而被告關於外審專家之聘
任，其標準分別為：(一)、升等者自薦三至五位；(二)、升等者所屬系（所）或科（室）
主任推薦三至五位；(三)、教務處根據各系、科提報存檔名單推薦三至五位。而由每一
標準各擇乙位專家，合計共三位專家。而選擇方式則由教務長會同各該學院院長或通
識教育中心主任完成之；教務處人員僅承辦聯絡、寄送事務，而與外審專家之擇定無
關。本件升等案，完全依循上述程序辦理，此有本升等案之宗可稽。原告於起訴狀
中固質疑外審委員之背景甚烈，惟該次升等審查外審委員均具博士學位，亦是於大學
講授憲法課程多年之教授，其中一位更為現任之司法院大法官，是外審委員之資格自
合乎該次審查目的所必要，而無任何違法疏失。三、外審判斷並未逾越權限：原告固
稱：「．．．審查人明顯將『大學教科書』誤認等同『中、小學教科書』，認大學教
科書係不得作為審查對象，致審查評分時評定合格及不合格分數，發生懸殊差距，其
誤差高達百分之三十，顯然審查意見失諸主觀、斷，其審查誤認事實及未遵教育部
部頒審議標準，將不相關因素作為本案評定標準，已逾越裁量權限．．．。」惟查：
原告所稱顯係指鹿為馬，並非事實。本件三位外審專家對於原告著作審查之結論悉數
記載於「靜宜大學副教授著作審查意見表」上。依其內容觀之，評分六十七分者固稱
：「．．．可稱為不錯之工具書。．．．不是一本嚴謹的學術著作，如只做共同科目
的教科書，則相當實用。」評分五十分者則稱：「．．．幾無作者個人獨創見解。．
．．欠缺深入分析與創見，寫作引注之格式亦不符標準，皆未達博士學位論文應有之
格式與水準。」其並未有如原告上稱「大學教科書係不得作為審查對象」觀點，即未
有因此予以不及格評定之事實。依八十二年修正前教育人員任用條例第十七條規定：
「副教授應具有左列資格之一：(一)、具有博士學位或其同等學歷證書，成績優良，並
有專門著作者。(二)、有碩士學位或其同等學歷證書，曾從事與所習學科有關之研究工
作、專門職業或職務四年以上，成績優良並有專門著作者。(三)、曾任講師三年以上，
成績優良，並有專門著作者。」又依靜宜大學教師升等辦法第二條第一項第三款：「
本校專任教師申請升等應具備下列各款條件：．．．三、申請升等者須提報具學術價
值之專門著作。」一日「成績優良並有專門著作」，另一則稱「具學術價值之專門著
作」，是外審自應就是否具有學術價值及是否專門之著作予以審查。是故，就給予不
及格之審查結論觀之，除根本未作如原告所言「大學教科書不得作為審查對象」之評
論，其乃專就著作是否具學術價值論究，而此標準實在裁量之範圍內。原告於起訴狀
雖又稱：「．．．故審查原告著作，應從實用性標準審查始得評定，然該審定者卻以
專門學術論文標準審查原告著作．．．嚴重損害原告權益。」其對升等審查之標準顯
有誤會，因依法成績是否優良、著作是否具有專門性始為審查之標準，其稱「實用性
標準」並無理由，因為實用性與教育人員任用條例及靜宜大學教師升等辦法所稱「專
門著作」與「學術價值」根本無！是據上述，外審根本未有逾越權限之事，更難謂
有違法之處。三、外審並未濫用權力：裁量權之行使如有濫用權力，例如專斷、將與
事件無關之因素考慮在內，其行政處分自屬違法。原告起訴狀固稱：「．．．原告曾
與負責送審程序作業之承辦人員鄭榮洲秘書發生意識形態之對立，鄭榮洲為極端意識
之台獨分子，行事偏激，而原告現任新黨國大代表，因此承辦專責人員是否挾怨報復
而預設立場，違反行政中立原則﹖為何不迴避﹖」惟：此與外審評定有無濫用權力實
在無。依靜宜大學教師升等辦法第五條規定「教務處負責將教師論文送外審」，是
負責承辦者為被告之教務處，並非鄭榮洲個人，更何況承辦業務者並不負責審查著作
之內容，自無可能挾報復而預設立場，進而影響外審之判斷。故其如稱教務處送審程
序有任何違法，實應就教務處辦理是項業務時有何違法情事作具體說明始是，實不應
妄加臆測、入人於罪。另原告復言：「．．．原告為新黨籍民意代表，長期任新黨義
工，是否因考慮原告之身分而給予原告不同之評審結果，致使原告喪失升等機會。」
對此首應說明者，升等審查乃附具理由，故是否有濫用權力自應觀察評分之理由構成
始是。既然評分之標準如前所述為「是否具學術價值之專門著作」，而就該次審查評
分之內容觀之，外審專家確就該著作之學術價值予以評論，並未有何及被告身分之
觀點，亦即未有如原告所稱將無關之因素考慮在內。故原告對此部分之指訴自純屬猜
測，不足為信。綜右所陳，被告之教師評審委員會對於原告送外審論文予以不合格評
分之行政處分並無程序上之瑕疵，外審評分均合乎法規所授權「學術價值」、「專門
著作」之標準，且評分裁量亦均在於法規授權之範圍內，且事後亦未禁止原告得提起
訴願、再訴願、行政訴訟救濟之權利。並未有任何違法情事，亦未侵害原告任何權益
，故原告起訴空言指摘自無理由。為此特具狀請求鈞院駁回原告之訴等語。
    理  由
按「專科以上學校教師資格之審定分初審及複審二階段，分別由學校及教育部行之。
教師經初審合格，由學校報請教育部複審，複審合格者發給教師證書。」為教師法第
九條第一項所規定。；又大學法第一條第二項及第二十條規定大學應受學術自由之保
障，並在法律規定範圍內，享有自治權。大學設校、院、系（所）教師評審委員會，
評審有關教師之聘任、聘期、升等、停聘、解聘等事宜。前項各級教師評審委員會之
組成方式，由各大學組織規程訂定之。而依靜宜大學教師升等辦法第五條規定，教師
升等之審查程序如下：一、資格審查由人事室負責升等申請之收件及資格審查。凡符
合升等資格，備完整資料者皆可申請。二、教務處負責將教師論文送外審，外審成績
及格者送系（所）教評會複審，系（所）教評會通過者送院教評會複審，院教評會通
過者送校教評會複審，校教評會通過者送教育部審查。同辦法第六條規定，著作送請
校外專家審查之人數為三人，其審查結果作為評定研究成績之參考，須有二人（含）
以上通過者方得辦理複審。本件原告不服被告靜宜大學就其副教授資格送請校外初審
之結果，提起訴願、再訴願，經訴願、再訴願決定以原告之著作經送請校外初審，分
別評為五十五分、六十七分及八十分，依靜宜大學副教授著作審查意見表滿分為一百
分，總分八十分為通過，此有該校著作審查意見表三份影本可證。本件靜宜大學依該
校教師升等辦法規定之程序辦理，於法並無違誤。又該項評審屬學術專業之判斷，應
予尊重，復無其他客觀事實足認有何不法情事，所訴系爭著作評審明顯失諸客觀，評
定分數懸殊云云，核不足採，而維持原處分，為訴願、再訴願駁回之決定，經核並無
不妥。原告雖訴稱：渠係被告所聘任之講師，於八十四年間以其所著之中華民國憲法
論一書申請被告審查其升等為副教授之資格。經被告將其著作送校外專家三人審查後
，受不及格之評定。對此，原告無法向被告之教師評審委員會提出申復，藉以糾正
該校外審專家之違法評定，該校相關法令規定違反平等原則，其處分自有違法情事。
且原告與負責送審程序作業之承辦人鄭榮洲秘書，發生意識形態之對立，竟未為避
，於送外審時亦未將其個人資料予以彌封，違反升等程序應遵守之公平、公正、公開
之原則云云。惟查：(一)依大學法第二十條第一項規定升等固須由教師評審委員會評審
，然而審議程序依據大學法第二十條第二項規定得由各大學依自治精神予以決定之，
故被告本於大學自治精神制定「靜宜大學組織章程」、「靜宜大學教師評審委員會設
置辦法」及「靜宜大學教師升等辦法」，並以此辦理教師申請升等事宜並無任何違法
。(二)本件升等審查依前開辦法、規定係由被告之校教師評審委員會延聘專家辦理外審
，就此部分亦本於大學法及基於大學自治原則授權大學自行制定之法規辦理，亦未有
任何違法情事可言。(三)關於救濟程序方面，外審固無如初審般得向校教師評審委員會
申復，然得否向校教師評審委員會申復與否之規定乃屬大學自治之一環。此外，外審
不合格而免為升等之評議，依現行法之解釋既然為行政處分之一種，就此原告自可循
向教育部訴願、向行政院再訴願、向行政法院提起行政訴訟尋求救濟。被告依上開法
規而為之行政處分自未剝奪原告任何公法上之權利。又申復固為校內自我審查處分之
過程，得否申復之程序依大學法為大學自我形成意識之權限範圍，從而被告就外審部
分不予申復之規定，只要未因而限制原告向被告之主管機關及司法機關尋求救濟之途
徑，即屬合法。是被告對原告之申請案均依大學法及學校相關法令辦理，於程序而言
，實難謂有任何違法。原告雖訴稱：被告將原告著作送外審時，未依一般大學外審程
序之規定，將原告個人資料加以彌封；且原告曾與負責送審程序之承辦人員鄭榮洲發
生意識形態之對立，承辦專責人員是否挾怨報復而預設立場，違反行政中立原則，為
何不避等節。惟依靜宜大學教師升等辦法第五條規定「教務處負責將教師論文送外
審」，是負責承辦者為被告之教務處，並非鄭榮洲個人，更何況承辦業務者並不負責
審查著作之內容，自無可能挾報復而預設立場，進而影響外審之判斷。原告既未具體
指出被告教務處辦理是項業務時有何違法情事，其所訴純屬臆測之詞，不足採信。又
原告稱被告於外審時未依程序將原告個人資料加以彌封，然而卻未舉出被告究竟違背
何種法令。按法未規定或未加以禁止之事項，自屬合法事項，縱被告未將原告姓名加
以彌封，此至多為不當之行政處分，仍不得謂其違法。又教育部學術審議委員會將著
作送外審時，亦未將姓名部分加以彌封，且被告並未「獨對」原告外審時不加彌封，
自顯非「逾越權限或濫用權力」之行政處分。是原告就是否彌封此點任意指摘，實與
行政處分之違法無。又查依靜宜大學教師評審委員會設置辦法第五條，關於教師升
等校教師評審委員會得聘請專家審查之。又依靜宜大學教師升等辦法第五條及第六條
規定，被告送審程序共分為五階段：一、校外初審；二、系（所）教評會複審；三、
院教評會複審；四、校教會複審；五、送教育部審查。同辦法第六條規定，著作送請
校外專家審查之人數為三人，其審查結果作為評定研究成績之參考，須有二人（含）
以上通過者方得辦理複審。本件被告就原告申請升等副教授一案送請校外專家初審之
結果，分別評為五十五分、六十七分及八十分，依被告副教授著作審查意見表所示，
滿分為一百分，總分八十分為通過。故原告並未通過初審，是依上開升等辦法被告並
不得辦理復審。而被告辦理外審時，依靜宜大學教師升等辦法第五條第一項第二款規
定，乃由教務處負責將教師論文送外審。而被告關於外審專家之聘任，其標準分別為
：一、升等者自薦三至五位；二、升等者所屬系（所）或科（室）主任推薦三至五位
；三、教務處根據各系、科提報存檔名單推薦三至五位。而由每一標準各擇乙位專家
，合計共三位專家。而選擇方式則由教務長會同各該學院院長或通識教育中心主任完
成之；教務處人員僅承辦聯絡、寄送事務，而與外審專家之擇定無關。本件升等案，
完全依循上述程序辦理，此有本升等案之宗可稽。原告於起訴狀中固質疑外審委員
之背景甚烈，惟該次升等審查外審委員均具博士學位，亦是於大學講授憲法課程多年
之教授，，是外審委員之資格自合乎該次審查目的所必要，而無任何違法疏失。至於
著作之評審，屬學術專業之判斷，外審評分之內容應予尊重，法院不得自行評分以代
替考評專家之評分。本件升等審查有附具理由，故是否有濫用權力自應觀察評分之理
由構成始是。既然評分之標準如前所述為「是否具學術價值之專門著作」，而就該次
審查評分之內容觀之，外審專家確就該著作之學術價值予以評論，並未有何及被告
身分之觀點，亦即未有如原告所稱將無關之因素考慮在內。是原告所稱其為新黨籍民
意代表，長期任新黨義工，是否因考慮原告之身分而給予不同之評審結果，致使原告
喪失升等機會云云，亦屬其個人主觀之猜測，不足採信。綜上所陳，被告之教師評審
委員會對於原告送外審論文予以不合格評分之行政處分並無程序上之瑕疵，外審評分
均合乎法規所授權「學術價值」、「專門著作」之標準，且評分裁量亦均在於法規授
權之範圍內，且事後亦未禁止原告得提起訴願、再訴願、行政訴訟救濟之權利。並未
有任何違法情事，亦未侵害原告任何權益。原處分及一再訴願決定俱無違誤，原告起
訴意旨，難謂有理由，應予駁回。又本件事證已臻明確，原告請求行言詞辯論，本院
認無必要，併予明。
據上論結，本件原告之訴為無理由，爰依行政訴訟法第二十六條後段，判決如主文。
中    華    民    國     八十八      年      三      月      十一       日
                    行 政 法 院 第 二 庭
                                審 判 長 評  事      陳  石  獅
                                         評  事      徐  樹  海
                                         評  事      彭  鳳  至
                                         評  事      黃  合  文
                                         評  事      林  茂  權
右  正  本  證  明  與  原  本  無  異
                                         法院書記官  王  福  瀛
中    華    民    國     八十八      年      三      月      十二       日
